臺灣高等法院民事判決
108年度上易字第1339號
上  訴  人  朱承榮 

            朱承耀 

共      同
訴訟代理人  陳信亮律師
被 上訴 人  仲觀室內裝修工程有限公司

法定代理人  羅文康 
訴訟代理人  林凱倫律師
            張軒律師       
上列當事人間請求遷讓房屋等事件，上訴人對於中華民國108年1
0月4日臺灣臺北地方法院108年度訴字第2497號第一審判決提起
上訴，並為訴之追加，本院於109年4月21日言詞辯論終結，判決
如下：
    主      文
上訴及追加之訴均駁回。
第二審訴訟費用(含追加之訴部分)由上訴人負擔。
    事實及理由
一、按訴之變更或追加，非經他造同意，不得為之；但請求之基
    礎事實同一、擴張或減縮應受判決事項之聲明者，不在此限
    ，民事訴訟法第446條第1項、第255條第1項第2、3款定有明
    文。上訴人於原審主張其等為門牌號碼臺北市○○區○○路0段0
    0號0樓房屋（下稱系爭房屋）之共有人，因被上訴人無權占
    用系爭房屋，而依民法第821條、第767條第1項前段、第184
    條第1項前段規定，請求被上訴人自系爭房屋遷出，及自108
    年2月15日起至遷出系爭房屋之日止，按月給付新臺幣（下
    同）11萬3,000元予上訴人及全體共有人。嗣於本院審理中
    ，追加民法第179條為請求權基礎（見本院卷第136、256、3
    74頁），雖被上訴人不同意上訴人訴之追加（見本院卷第13
    6、374頁），惟上訴人上開追加之訴與原訴，均基於被上訴
    人無權占用系爭房屋之同一基礎事實，有其社會事實之共通
    性與關連性，且就原請求所主張事實及證據資料得共通利用
    ，揆諸首開規定，應予准許。又上訴人就上開按月給付部分
    ，原係請求被上訴人給付11萬3,000元予上訴人等全體共有
    人，嗣於本院審理中減縮為請求被上訴人給付上訴人各1萬8
    ,833元（見本院卷第374頁），核與前揭規定相符，亦應予
    准許。
二、上訴人主張：系爭房屋係伊等父親朱志一借名登記於原審原
    告朱承梅名下，朱志一於91年6月28日死亡後，系爭房屋應
    為朱志一之全體繼承人共同繼承，伊等自108年1月31日起，
    依原法院104年度家訴字第79號確定判決（下稱系爭確定判
    決）及民法第759條之規定，取得系爭房屋之分別共有權而
    為所有權人之一。系爭房屋自86年間起由朱承梅出租予被上
    訴人（下稱系爭租約），於108年2月14日租賃期限屆滿後未
    再續約，被上訴人未將系爭房屋返還伊等及其他共有人，自
    108年2月15日起無權占用系爭房屋。爰依民法第821條、第7
    67條第1項前段、第184條第1項前段規定，求為命：㈠被上訴
    人應自系爭房屋遷出，將系爭房屋交還上訴人及全體共有人
    。㈡被上訴人應自108年2月15日起至遷出返還系爭房屋為止
    ，按月給付11萬3,000元予上訴人等全體共有人之判決。並
    願供擔保請准為假執行。
三、被上訴人則以：上訴人未依系爭確定判決主文第2項完成系
    爭房屋所有權移轉登記前，尚未取得系爭房屋之共有權，自
    不發生系爭確定判決主文第3項遺產分割效果，上訴人尚非
    系爭房屋之所有權人，無權請求返還系爭房屋及給付無權占
    有系爭房屋之利益。況朱承梅於系爭租約租期屆滿後仍繼續
    收受伊交付之租金支票，並於108年3月5日兌現，已成立不
    定期租賃契約，上訴人請求為無理由等語，資為抗辯。 
四、原審為上訴人全部敗訴之判決，上訴人聲明不服，提起上訴
    ，嗣就給付部分，另選擇合併追加民法第179條為請求權，
    並減縮上訴聲明為：㈠原判決關於駁回上訴人下開第二項之
    訴部分廢棄。㈡上開廢棄部分：⒈被上訴人應自門牌號碼臺北
    市○○區○○路0段00號0樓之房屋遷出，將系爭房屋交還上訴人
    及其他共有人。⒉被上訴人應自108年2月15日起至遷出系爭
    房屋為止，按月給付上訴人各1萬8,833元。被上訴人答辯聲
    明：上訴及追加之訴均駁回【上訴人撤回原審依系爭租約請
    求遷讓系爭房屋及給付違約金部分（見本院卷第317、349頁
    ），不予贅述】。
五、朱承榮前以朱志一之繼承人，本於借名登記消滅後之返還請
    求權，向朱承梅及其他繼承人提起移轉登記及分割遺產等訴
    訟，經系爭確定判決命朱承梅應將系爭房屋暨所坐落土地（
    下稱系爭不動產）移轉登記為朱志一之全體繼承人公同共有
    後，再按朱志一全體繼承人之應繼分，分割由各該繼承人分
    別共有。然上訴人迄未依系爭確定判決辦理系爭不動產之所
    有權移轉登記；朱承梅將系爭房屋出租被上訴人並簽訂系爭
    租約，原約定租賃期間應於108年2月14日屆滿，但被上訴人
    現仍占有使用系爭房屋等情，有建物登記謄本、繼承系統表
    、系爭確定判決及確定證明書、房屋租賃契約等件在卷可憑
    （見原審卷第29至57頁），且為兩造所不爭執，自堪信為真
    實。
六、上訴人主張其等為系爭房屋之共有人，依民法第821條、第7
    67條第1項前段、第184條第1項前段或第179條規定，請求被
    上訴人將系爭房屋交還上訴人及其他共有人，及自108年2月
    15日起至遷出系爭房屋為止，按月給付上訴人各1萬8,833元
    云云，為被上訴人所否認，並以前詞置辯，經查：
　㈠按不動產物權，依法律行為而取得者，非經登記，不生效力
    ，民法第758條第1項定有明文。又民法第767條第1項所規定
    之所有物返還請求權，係所有人或依法律規定得行使所有權
    之人，對於無權占有或侵奪其所有物者，行使返還所有物請
    求權之規定。故行使此請求權人之主體，須為所有人或依法
    律規定得行使所有權之人（最高法院104年度台上字第645號
    判決意旨參照）。而所謂借名登記契約，乃當事人約定，一
    方（借名者）經他方（出名者）同意，就屬於借名者現在或
    將來之財產，以出名者之名義登記為所有人或其他權利人，
    但仍由借名者管理、使用、收益及處分該財產之債權契約。
    是借名者有移轉該財產所有權至出名者之意思表示，出名者
    亦有受讓該財產所有權之意思表示，並依法完成所有權登記
    ，出名者因而取得該財產之所有權，僅出名者基於其與借名
    者間之內部關係（即借名登記之債權契約關係），對於該財
    產之所有權權能受到限制，而實際由借名者管理、使用、收
    益及處分該財產。借名登記財產於借名關係存續中，既登記
    為出名者名義，於借名登記契約關係消滅，出名者依其與借
    名者之約定將該財產回復（移轉）登記為借名者名義以前，
    借名者並不因借名登記契約消滅，當然取得借名登記財產之
    所有權。
　㈡查朱承榮係主張系爭不動產為被繼承人朱志一借名登記於朱
    承梅名下之遺產，於朱志一死亡後，基於借名登記關係消滅
    後之返還請求權，請求朱承梅將系爭不動產所有權移轉登記
    予被繼承人朱志一之全體繼承人公同共有，並為遺產分割，
    經系爭確定判決主文第2項、第3項記載：「被告朱承梅應將
    如附表一『遺產項目欄』編號二所示之不動產（即系爭不動產
    ）所有權移轉登記予被繼承人朱志一之全體繼承人公同共有
    。」、「兩造就如附表一『遺產項目欄』編號一、二所示被繼
    承人朱志一之遺產，其分割方法如附表一『本院裁判之分割
    方法欄』編號一、二所示。」，雖判命朱承梅應將系爭不動
    產移轉登記予全體繼承人公同共有，並判命系爭不動產分割
    為全體繼承人分別共有。系爭不動產(包含系爭房屋)移轉登
    記為全體繼承人公同共有前，上訴人尚未取回系爭房屋之共
    有權。上訴人自承目前尚未依系爭確定判決主文第2項辦理
    系爭不動產之移轉登記，所有權人仍登記為朱承梅（見原審
    卷第358頁、本院卷第375頁）等情，上訴人既未登記為系爭
    房屋之公同共有人或分別共有人，其尚非系爭房屋之所有權
    人或依法律規定得行使所有權之人，堪以認定。
　㈢次按民法第759條所謂因法院之判決，於登記前已取得不動產
    物權者，係指以該判決之宣告足生物權法上取得某不動產效
    果之力，恆有拘束第三人之必要，而對於當事人以外之一切
    第三人亦有效力者而言，惟形成判決始足當之，不包含其他
    判決在內（最高法院65年台上字第1797號判例意旨參照）。
    查系爭確定判決主文第3項固為分割遺產之判決，然其前提
    須先依主文第2項由朱承梅將系爭不動產辦理所有權移轉登
    記予被繼承人朱志一之全體繼承人公同共有後，方得予以分
    割，此觀之系爭確定判決事實及理由貳、三、㈡、⒋、⑵即明
    （見原審卷第48頁），而系爭確定判決主文第2項性質既非
    形成判決，尚須上訴人根據該確定判決辦畢所有權移轉登記
    後，始能取得所有權，自難謂系爭確定判決確定時，上訴人
    即取得系爭房屋之所有權。至上訴人所舉最高法院57年度台
    上字第3637號判決所載事實，與系爭確定判決須先辦理所有
    權移轉登記之情形並不相同，自難為上訴人有利之認定。
  ㈣上訴人非系爭房屋之所有權人或依法律規定得行使所有權之
    人，其依民法第821條、第767條第1項前段請求被上訴人遷
    讓返還系爭房屋予上訴人及其他共有人，及本於所有權受侵
    害，而依民法第184條第1項前段或追加第179條規定，請求
    被上訴人自108年2月15日起至遷出系爭房屋為止，按月給付
    上訴人各1萬8,833元云云，均屬無據。
七、綜上所述，上訴人依民法第821條、第767條第1項前段規定
    ，請求被上訴人自系爭房屋遷出，將該房屋交還上訴人及其
    他共有人；及依民法第184條第1項前段規定，請求上訴人自
    108年2月15日起至遷出系爭房屋為止，按月給付上訴人各1
    萬8,833元，均無理由，不應准許。原審為上訴人敗訴之判
    決，並無不合。上訴意旨指摘原判決不當，求予廢棄改判，
    為無理由，應予駁回。另上訴人就前開請求被上訴人於遷出
    系爭房屋前，按月給付1萬8,833元部分，追加依民法第179
    條規定為請求權基礎而為相同聲明，亦為無理由，應併予駁
    回。
八、本件事證已臻明確，兩造其餘攻擊防禦方法及所提證據，經
    本院審酌後，認均不足以影響判決之結果，爰不逐一詳予論
    駁，併此敘明。
九、據上論結，本件上訴及追加之訴均無理由，依民事訴訟法第
    449條第1項、第78條、第85條第1項本文，判決如主文。
中　　華　　民　　國　　109 　年　　5 　　月　　12　　日
                      民事第四庭   
                        審判長法  官  傅中樂
                              法  官  趙伯雄
                              法  官  管靜怡
正本係照原本作成。
不得上訴。
中　　華　　民　　國　　109 　年　　5 　　月　　12　　日

　　　　　　　　　　　　　    書記官  蕭進忠